臺北高等行政法院判決　　　　　　　　　　　　　　九十二年度訴字第一一三六號
　　　　　　　　　　　　　　　.
　　原　　　告　日月光半導體製造股份有限公司
　　代　表　人　甲○○
　　訴訟代理人　陳智超律師（兼送達代收人）
　　　　　　　　丙○○
　　　　　　　　己○○
　　被　　　告　經濟部智慧財產局
　　代　表　人　蔡練生（局長）住同右
　　訴訟代理人　戊○○
　　參　加　人　乙○○
　　訴訟代理人　鍾亦琳律師（兼送達代收人）
　　　　　　　　庚○○
　　　　　　　　丁○○專利代.
右當事人間因發明專利舉發事件，原告不服經濟部中華民國九十二年一月十六日經訴
字第０九二０六二００九二０號訴願決定，提起行政訴訟，並經本院裁定命參加人獨
立參加被告之訴訟。本院判決如左：
　　主  文
原告之訴駁回。
訴訟費用由原告負擔。
　　事  實
一、事實概要：緣原告前於民國（下同）八十八年一月二十七日以「防止晶片引線偏
    移之半導體裝置及其製法」（下稱系爭案）向被告申請發明專利，經被告編為第
    00000000號審查，准予專利，並於公告期滿後，發給發明第一一九七二
    四號專利證書。嗣參加人以系爭案違反核准時專利法第二十條第二項規定，不符
    發明專利要件，檢據舉發證據一為西元一九八三年五月十一日公告之歐洲第00
    00000號專利案（下稱引證一），證據二為西元一九九二年八月四日公開之
    日本特開平四─二一三八六四號專利案（下稱引證二），證據三為西元一九九四
    年十二月二十七日公告之美國第0000000號專利案（下稱引證三），證據
    四為西元一九九五年七月四日公告之美國第0000000號專利案（下稱引證
    四），證據五為西元一九九八年十二月八日公告之美國第0000000號專利
    案（下稱引證五），對之提起舉發，案經被告審查，於九十年八月二十九日以（
    九０）智專三（二）０四０二四字第０九０八九００一四五九號專利舉發審定書
    為「舉發不成立」之處分。參加人不服，訴經經濟部於九十一年一月八日以經訴
    字第０九一０六一００七二０號訴願決定書撤銷原處分，責由被告另為適法處分
    。被告遂於九十一年七月十六日以（九一）智專三（二）０四０二四字第０九一
    八九００一六一二號專利舉發審定書為「舉發成立，應撤銷專利權。」之處分。
    原告不服，提起訴願，經遭駁回，遂向本院提起本件行政訴訟。
二、兩造聲明：
　(一)原告聲明求為判決：訴願決定及原處分均撤銷。
　(二)被告及參加人聲明求為判決：駁回原告之訴。
三、兩造之爭點：
　　系爭案是否為熟習半導體基板封裝技術領域者利用引證二揭示之技術所能輕易思
    及完成之標的，而不具進步性？
甲、原告主張之理由：
一、按「稱發明者，謂利用自然法則之技術思想之高度創作。」為系爭案核准時專利
    法第十九條所明文規定，且發明專利係「申請前已見於刊物或已公開使用者」，
    或「運用申請前既有之技術或知識，而為熟習該項技術者所能輕易完成時，雖無
    前項所列情事，仍不得依本法申請取得發明專利」，同法第二十條第一項第一款
    及第二項規定甚明。又按「違反專利法第十九條至第二十條或第二十七條規定者
    ，專利專責機關應依職權撤銷其發明專利權，並限期追繳證書。」固為同法第七
    十一條第一款所明定。依據該法條之意旨，應以發明實有違反前揭法條所規定之
    情事，始有其適用而為舉發成立之處分，以撤銷該發明之專利權；倘該發明確無
    違反前揭法條所規定之情事，自應為舉發不成立之處分。
二、觀諸訴願決定書，訴願機關認定系爭案有違前揭專利法第二十條第二項之規定，
    而為訴願駁回之理由主要為：
  (一)引證二係在基座周圍設置凹陷之樹脂固定平面部，其上黏接樹脂並將導線之中段
    一部份予以埋入而形成黏接固定，之後才進行全面性之樹脂封裝者，實質上已運
    用與系爭專利特徵相同之技術內容。
  (二)系爭案與引證二雖有「系爭專利之固定部於注膠口附近，引證二則環繞基座四周
    」以及「系爭專利無凹槽設置，引證二設有一凹槽」等差異，然二者均可達到防
    止導線浮動之功效，且系爭案在固定部之空間分佈只是引證二之局部實施，故系
    爭案仍為熟習該項技術者得利用引證二揭示之技術所能輕易完成者。
三、上開訴願決定理由顯然誤解引證二與系爭案之技術特點與差異所在，致對系爭案
    之進步性為錯誤之評價，茲分別陳述理由如后：
  (一)上開訴願駁回理由(一)中謂引證二日本專利JP0000000「在基座周圍設置凹陷之樹
    脂固定平面部，其上黏接樹脂並將導線之中段一部份予以埋入而形成黏接固定，
    之後才進行全面性之樹脂封裝者，實質上已運用與系爭案特徵相同之技術內容」
    ，惟查，引證二所揭示者乃為「於基座１周圍設置比基座１以及比內部導腳２低
    的凹陷之樹脂固定用平面部３，並於該平面部３以高觸變性（thixotropy）的矽
    樹脂作為黏接導線固定用之樹脂５以進行黏接。其次在使導線連接於基座上的半
    導體晶片粒體與內部導腳前端時，以黏接導線４之一部份埋入黏接導線固定用之
    樹脂５的狀態進行黏接，並於黏接完成後利用環氧樹脂進行封裝」（參舉發理由
    附件九第四頁）。詳言之，引證二乃先在基板上之凹陷塗上樹脂５後（即固定部
    ），再利用導線４連接半導體晶片及內部導腳前端；反觀系爭案由其申請專利範
    圍第九項「一種防止晶片引線偏移之半導體裝置製法，其包含下列步驟：1.在一
    基板表面上晶片邊緣之數個導線區分別形成一固定部；2.等該固定部硬化形成一
    絕緣分隔固定體；及3.等該固定部硬化後在該晶片及數個導線上注入封膠形成一
    封膠體。」可知，其乃先將導線一端連接於基板，另一端連接於晶片後，於導線
    接線基板於晶片後，才形成固定部於中段（其前段、後段並不形成固定部）。簡
    言之，引證二乃先施作固定部於晶片上，而後始進行導線連接；而系爭案則係先
    進行導線連接，才進行固定部之設置，二者之製程順序實屬不同。
  (二)上開訴願駁回理由(二)中謂系爭案與引證二兩者均可達到防止導線浮動之功效，且
    系爭案在固定部之空間分佈只是引證二之局部實施，實則，系爭案與引證二不僅
    如前述在製程上有所不同之外，引證二更存在有諸多技術上之困難點及固有之技
    術缺陷，反觀系爭案因有其與引證二在製程上及結構上的差異處所在，而能獲致
    較諸引證二更為優良之技術特點，茲分述其等差異如后：
  1.相較引證二，系爭案減少了該固定部所需之材料，以及減少了該固定部所需之硬
    化時間，此等差異不僅可節省材料上之成本，並可加速其製程完成所需之時間，
    而使封裝能更具效率。
  2.引證二為設置一環狀之固定部，其在設置固定部之處，必須預設有一環狀凹槽用
    以容納固定用樹脂，而此等作法將大幅增加半導體封裝上之製造成本及其實施困
    難度，相較之下，系爭案由於不需設置該等凹槽，而在基板上不需增加製造成本
    ，實施上亦較為簡便。
  3.引證二所揭示者乃係先塗膠體於基板上（形成固定部），再將導線穿過膠體，以
    使基板與與半導體晶片連接，然而將導線埋入膠體（樹脂）之程序，因為樹脂硬
    化之速度很快而將使導線難以穿過，或因導線穿過樹脂時因導線沾附樹脂而污染
    導腳前端接點，故而引證二之此一作法實際上很難施行，有其實務上之操作困難
    點，反觀系爭案，因係先將基板與晶片以導線連接，之後才施做固定部來加以固
    定，故不會有前述引證二之實施操作上的困難點，由此足證，系爭案相較引證二
    具有進步性之專利要件。
四、茲再就系爭案與引證二之結構特徵及功效不同處說明如下：系爭案之結構特徵係
    在於一第一固定部，該第一固定部只包覆位於該基板上表面之注膠口附近之導線
    ，其中該第一固定部只包覆導線之中段，而使導線之兩端未被該第一固定部覆蓋
    ，藉此減少形成該固定部所需之材料以及減少該固定部所需之材料以及減少該固
    定部所需之硬化時間。相對地，引證二之固定用樹酯係置於晶片周圍之凹槽內（
    如引證二之圖1b所示），且該固定用樹酯係包覆與導線架外引腳相連接之導線之
    末端，又由圖1b中可觀察到，該導線之末端係只被包覆於接近該固定用樹酯之上
    表面處，因此其導線包覆結構之牢固性與防止灌膠衝擊效果係比系爭案之導線包
    覆結構更差（因系爭案之固定部係完全包覆於導線之中段），同時引證二之包覆
    結構亦造成了置於該凹槽內之固定用樹酯部分之不必要浪費，也因此該固定用樹
    酯所需之硬化時間相對較長。此外，引證二係完全沒有指示或建議系爭案之主要
    特徵「設置一固定部只包覆位於該基板上表面之注膠口附近之導線，及該固定部
    只包覆導線之中段」之創新技術特徵，以達成「減少形成該固定部所需之材料以
    及減少該固定部所需之硬化時間。」之功效。至為明顯，與引證二相比較，系爭
    案之導線包覆牢固性較引證二佳，形成該固定部所需之材料及所需之硬化時間較
    少，且引證二係完全沒有指示或建議系爭案之主要特徵「設置一固定部只包覆位
    於該基板上表面之注膠口附近之導線，及該固定部只包覆導線之中段」之創新技
    術特徵。職是，系爭案並非熟習引證二之技術者所能輕易思及而完成者，確實符
    合發明專利之進步性要件。
五、再者，根據系爭案專利之說明書中已敘及引證了美國專利第0000000號所
    揭示塑膠封裝之導線保護（如系爭案專利說明書第四圖所示），該美國專利第0
    000000號塑膠封裝係與引證二係屬相同之技術內容，係皆屬導線架封裝結
    構，且該塑膠封裝係揭示了一封膠體覆蓋於晶片之上表面及包覆每一導線上，而
    其所形成之導線包覆結構係實比引證二之導線包覆結構更為牢固，且其完全避免
    了灌膠衝擊問題。然而，該美國專利第0000000號引證案於專利申請審查
    時，被告機關業已詳加比對其與系爭案之技術差異，並已認定其與系爭案不同，
    而頒予系爭案發明專利，係已通過審查委員們之審查，即代表被告機關業已認定
    該美國專利引證案之導線架封裝構造與系爭案所揭示之基板封裝構造的技術特徵
    係完全為不同。因此，鑒於該美國專利第0000000號與引證二係屬相同技
    術內容之事實，被告機關再以引證二作為系爭案舉發成立之證據依據，實與其專
    利申請審查之結果相矛盾。
六、又引證二之技術內容亦完全未揭示及述及系爭案專利申請專利範圍第五項所界定
    之方法及其他附屬項之技術特徵，而於訴願決定書中竟以「系爭專利申請專利範
    圍第五項之製法為第一項裝置之實施步驟，對於熟習半導體基板封裝領域之人士
    ，在參酌引證二之技術內容，可輕易推及完成，故系爭專利仍不具進步性。」之
    理由，逕完全否定系爭案申請專利範圍之所有技術特徵。查引證二之技術內容係
    為封裝構造之結構，完全未有系爭案專利申請專利範圍第五項所界定之方法及其
    他附屬項之技術特徵，被告機關此種草率且主觀之審定，誠難令人甘服。
七、系爭案申請專利範圍第一至四項與第五至八項所界定之技術特徵與引證二之內容
    不同，且系爭案並非熟習引證二之技術者所能輕易思及而完成，確實符合發明專
    利之進步性要件，符合前揭專利法第二十條第二項之規定。
八、查被告機關前「舉發不成立」之處分乃為有效之行政處分，被告機關並依發明專
    利之進步性要求為系爭案之審查。按行政程序法第一百零一條第一項規定：「行
    政處分如有誤寫、誤算或其他類比之顯然錯誤者，處分機關得隨時或依申請更正
    之。」，第二項亦規定：「．．．應製作更正書，以書面通知相對人及已知之利
    害關係人。」此等因誤寫、誤算致處分機關主觀所欲與處分客觀所表達之內容出
    現明顯不一致之情況，該等瑕疵係屬微量之瑕疵，故不影響行政處分之效力，處
    分機關得依職權更正之。查參加人於九十年一月二十日對系爭案以有違前揭專利
    法第二十條第二項之規定提起舉發，經被告於九十年八月二十九日以（九０）智
    專三（二）○四○二○字第０九０八九００一四五九號專利舉發審定書為「舉發
    不成立」之處分，雖其審定理由欄末所載論結依據法條誤植為「系爭專利未違反
    專利法第九十八條第二項之規定」，然被告機關已於九十年十二月十日以（九０
    ）智專三（二）○四○二○字第０九０九九００一五七六號函通知參加人（舉發
    人）與原告（被舉發人），將該誤植事項更正為「系爭專利未違反專利法第二十
    條第二項之規定」，其瑕疵已因更正而治癒。申言之，前揭舉發審定書之審定理
    由欄末所載僅為單純之法條誤植，被告機關乃係以發明專利之進步性為系爭案之
    審查基準，而非以第九十八條之新型專利進步性要求為斷，故系爭案仍經被告機
    關認符合發明專利之進步性要求，而未有違反前揭專利法第二十條第二項之情事
    。
九、經濟部經訴字第０九一０六一００七二０號訴願決定，暨被告機關（九一）智專
    三（二）○四○二四號第00000000000號舉發審定書之作成未尊重原
    告之程序主體權，顯對原告造成突襲。依循尊重人的尊嚴以及貫徹國民主權的原
    理，並基於憲法第十六條保障人民訴願、訴訟權之意旨，任何會被程序所影響之
    人都有參與程序陳述意見，以影響行政處分、訴願決定甚或訴訟裁判形成的權利
    與地位。進一步言之，在所有法律程序上人民均應被尊重為程序之主體，因此國
    家之行政行為不僅應讓人民有預測可能性，且不得有使人民具受有突襲之感覺，
    此般防止突襲性決定之要求，乃行政法運作上所應遵循的基本原則。惟前揭訴願
    決定暨前揭舉發審定之處分，均未給予原告表示意見之機會，顯對原告造成突襲
    ，其違法之處至為顯然，茲分述如下：
  (一)按訴願法第二十八條第一項規定：「與訴願人利害關係相同之人，經受理訴願機
    關允許，得為訴願人之利益參加訴願。受理訴願機關認有必要時，亦得通知其參
    加訴願。」；同條第二項更規定：「訴願決定因撤銷或變更原處分，足以影響第
    三人權益者，受理訴願機關應於作成訴願決定之前，通知其參加訴願程序，表示
    意見。」申言之，訴願參加分為第一項與訴願人利害相同之任意參加，及第二項
    與訴願人利害相反之必要參加，後者之受理訴願機關應於作成訴願決定之前，依
    職權通知該利害關係人參加訴願程序，給予表示意見，為訴願答辯之機會。以系
    爭案言之，倘受理訴願機關認原「舉發不成立」之處分應予撤銷，則原告之權利
    及法律上利益勢必將受損害，其與訴願人之利害相反，乃係第二十八條第二項之
    必要參加。惟查，前揭受理訴願機關並未依職權通知原告參與前揭訴願程序，致
    原告為未訴願答辯，該機關單據參加人一方之說詞而作成不利原告之訴願決定，
    明顯於法有違。
  (二)按前揭專利法第四十二條規定：「專利專責機關接到異議書後，應將異議書副本
    送達申請人或其代理人。申請人應於副本送達之次日起一個月內答辯，除先行申
    明理由，准予展期者外，逾期不答辯者，逕予審查。」又同法第七十三條明文，
    關於舉發案之處理準用第四十二條之規定。查舉發案之行政處分，其效力不僅對
    相對人，亦影響相對人以外第三人之法律地位，該條之意旨，即為保障利害關係
    人之程序主體權，尤其在對相對人之授益處分同時產生對第三人負擔之效果之情
    形，更應給予此等第三人陳述意見之機會，此於行政程序法第二十三條、第一百
    零六條亦有相類之規定。惟查，前揭受理訴願機關撤銷原處分並責由被告機關另
    為適法之處分，被告機關並未函知原告該專利舉發案將進行審查，使原告未為舉
    發答辯，失其受法律保障之陳述意見機會，其違法之處至為明顯。
十、按憲法第十六條規定人民有訴願、訴訟之權，此乃一程序之基本權，旨在透過爭
    訟制度的建立以使人民各種基本權利能夠獲得實現、保障與救濟；又行政訴訟法
    第四條第二項規定：「訴願人以外之利害關係人，認為第一項訴願決定，損害其
    權利或法律上之利益者，得向高等行政法院提起撤銷訴訟。」前揭訴願程序，不
    僅訴願機關未通知原告參與訴願程序，嗣原告更無從知悉其撤銷原處分之訴願決
    定，至未對該訴願決定提起行政訴訟，對原告之審級利益及訴訟權之保障顯有不
    周。
乙、被告主張之理由：
一、原告主張系爭案之第一固定部包覆在注膠口附近的導線，在引證二並未有任何指
    示或建議，系爭案之技術特徵與引證二之內容不同，仍具進步性云云。惟查系爭
    案之特徵在於固定部，引證二亦揭示一置於導線中段之固定部，系爭案之固定部
    雖於注膠口附近，引證二則環繞基座四週，系爭案無凹槽設置，引證二則設有一
    凹槽，但二者均可達到防止導線浮動之功效，二者所運用之技術內容相同，系爭
    案在固定部之空間分布只是引證二之局部實施，仍為熟習該引證二所揭示之技術
    者所能輕易完成，不具進步性。
二、原告另主張系爭案申請專利範圍第五項所界定之方法，在引證二中亦未有所揭示
    ，引證二不具證據力云云。惟查系爭案申請專利範圍第五項之製法為第一項裝置
    之實施步驟，對於熟悉半導體基板封裝技術領域之人士，在參酌引證二之技術內
    容，可輕易思及完成，實不具進步性，原告主張自不足採。
丙、參加人主張之理由：
一、查原告所執系爭案「防止晶片引線偏移之半導體裝置及其製法」之技術特徵，係
    在「導線區域之局部區域上設置一固定部，以避免注膠時導線衝線，進而避免造
    成導線相接觸而發生短路問題」。而該技術特徵係早於系爭案提出專利申請前，
    已為舉發證據所揭示。
二、首先需陳明者係該系爭案經參加人於九十年一月二十日提起舉發後，原告深知系
    爭案「防止晶片引線偏移之半導體裝置及其製法」之技術內容確實已為舉發證據
    所揭露，旋於九十年三月十五日針對系爭案之申請專利範圍進行修正，將原申請
    專利範圍獨立項第一項所界定之「一種防止晶片引線偏移之半導體裝置」及附屬
    項第四、八項刪除，同時將原申請專利範圍附屬項第五項有關固定部之結構特徵
    併入原申請專利範圍獨立項第二項與附屬項第三項中，以及將原申請專利範圍附
    屬項第十、十一項有關固定部之結構特徵併入原申請專利範圍獨立項第九項所界
    之製法中，冀望藉由限縮其申請專利範圍過廣之情事，以期系爭案經縮減後可有
    效存在。惟按系爭案核准審定時專利法第十九條規定：「稱發明者，謂利用自法
    然則之技術思想之高度創作」，與第二十條第二項規定：「發明係運用申請前既
    有之技術或知識，而為熟習該項技術者所能輕易完成時，雖無前項所列情事，仍
    不得依本法申請取得發明專利」，申請專利之發明應係指具有高度之創作精神者
    ，且該創作精神係熟習該項技術者所無法由既有之技術輕易推論而完成，始符合
    前揭專利法第二十條第二項進步性之規定；若僅係習用技術之組合與轉換，且屬
    一般業者所容易想出者，自難謂具有高度創作之精神，顯然不符前揭專利法第十
    九條發明專利之定義。同時依據被告機關所頒行之專利審查基準第1-9-29頁（詳
    參加人附件一），關於申請專利範圍過廣之修正注意事項中即指出：「若原審定
    公告之申請專利範圍過廣，經修正、更正，其範圍已符合上述縮減範圍之規定後
    ，即需進一步審慎論究新穎性、進步性等專利要件」。雖案經被告機關審查，於
    九十年八月二十九日以（九０）智專三（二）○四○二四字第○九○八九○○一
    四五九號專利舉發審定書為舉發不成立之處分，惟參加人不服，乃向經濟部訴願
    委員會提出訴願，復以經訴字第○九一○六一○○七二○號訴願決定書撤銷原處
    分，並於決定書中指出雖系爭案之申請專利範圍已經修正，惟進一步審究其進步
    性時，明顯欠缺專利要件，進而責由被告機關另為適法之處分。復經被告機關進
    一步審究系爭案申請專利範圍修正本之專利要件時指出，系爭案之技術特徵顯然
    為熟習舉發證據所揭示之技術者所能輕易完成者，不合發明之進步性，故重為「
    舉發成立，應不予專利之處分」，並無任何疑義之處。
三、查原告所持以爭論系爭案與引證案之差異係在於：(1)系爭案之固定部係設置於注
    膠口附近，而引證案係環繞於基座四周；(2)系爭案不需設置用以容納固定部之凹
    槽，而引證案係設有凹槽；(3)系爭案為基板封裝構造之結構，而引證案為導線架
    之封裝構造，兩者之技術領域顯著有差異，其技術並不可直接轉用等。針對該些
    差異性，詳加說明如次：
　(一)經查原告於行政訴訟起訴書第四點中辯稱：「系爭專利之結構特徵係在於一第一
    固定部，該第一固定部只包覆位於基板上表面之注膜口附近之導線，其中該第一
    固定部只包覆導線之中段，而使導線之兩端未被該第一固定部覆蓋，藉此減少形
    成該固定部所需之材料及減少該固定部所需之硬化時間．．．」云云。
  (二)然而，事實上於引證二（日本專利第0000000號)之專利說明書及其圖式
    第一圖中已明確指出在基座周圍設有粘接樹脂５（即固定部），以將導線之中段
    一部分予以埋入而形成粘接固定。亦即引證二係已明確揭露系爭案之「固定部
    只包覆導線之中段，而使導線之兩端未被該第一固定部覆蓋」特徵所在。此一部
    分，亦早已為原告於九十年三月十五日所提出之舉發答辯理由書第三頁第六點所
    自承：「舉發證據二第1b圖所示的固定用樹脂5確已大致揭示於本發明將導線之
    中段包覆於一固定部之概念」。
  (三)另於引證三及四（美國專利第0000000號及0000000號）之專利說
    明書中及其圖式第三圖中已明確指出在基座周圍設有支撐環，於該支撐環一端
    形成槽溝，在槽構間形成非導電性黏著材料，以用於將導線固接至支撐
    環上。此亦說明該引證三及四係已明確揭露系爭案之「固定部只包覆導線之中段
    ，而使導線之兩端未被該第一固定部覆蓋」特徵所在。此一部分，亦早已為原告
    於九十年三月十五日所提出之舉發答辯理由書第四頁第七點所自承：「舉發證據
    三以及舉發證據四所示的珠體確已大致揭示本發明將導線之中段包覆於一固定
    部之概念」。因此引證二、三、四確已明確揭示出系爭案之「固定部只包覆導線
    之中段，而使導線之兩端未被該第一固定部覆蓋」特徵所在，此亦為原告所自承
    ，並無疑異。
  (四)另外，雖引證二、三、四中用以固定導線之固定部係設置於該晶片周圍，而系爭
    案之固定部係設置於注膜口附近，惟系爭案固定部之設置位置僅係為引證案所揭
    示之另一實施態樣，其均係用以提供固定導線，以避免封裝時晶片導線偏移，且
    系爭案固定部設置位置之選用並無任何待克服之困難點，而為熟習該項技術者所
    能輕易思及，其不具專利要件之進步性至為明確。再者，系爭案雖辯稱將該固定
    部設置於注膜口之目的係因為「該注膠口附近最容易造成導線衝線」，因此，僅
    係將該固定部局部設置於注膜口來固定導線，進而冀望「藉此減少形成該固定部
    所需之材料及減少該固定部所需之硬化時間」。然而，事實上，熟悉該項技術者
    均知，雖然封裝時於注膠口附近之封膠體流速較大，但由於在該注膠口附近之導
    線設置方向係與該封膠體流動方向平行，因此，該些導線相對承受此封膠體之衝
    擊面積較小，僅為該導線之端點位置而已，故其造成導線偏移或衝線之機率減小
    ；相對地，對應於注膠口路徑左右兩側之導線配置方向，係與該封膠體流動方向
    相互垂直，如此，該些導線相對承受此封膠體之衝擊面積最大，係包含該導線整
    體部分，亦最容易造成導線偏移及衝線之問題（相關實驗數據及方法詳見參加人
    附件二之國立成功大學機械工程學系「曾永裕」之碩士論文「IC封裝內金線偏移
    之研究」）。
  (五)因此原告所稱「注膠口附近最容易造成導線衝線」之問題係與現實狀況不符，極
    不合理，而事實上，最容易造成導線衝線之位置並非在注膠口附近，而是位在該
    注膠口路徑左右兩側位置處，故而，若系爭案中僅將固定部設置於注膠口附近，
    而未在注膠口路徑兩側設置固定部（如系爭案第七圖所示），非但無法解決最易
    造成導線衝線之問題點，且由於因系爭案僅在注膠口附近設置固定部，嚴重妨礙
    封膠體之流動，反而造成後續封膠體流向注膠口路徑兩側之通道變小、流速加快
    ，更容易造成注膠口路徑兩側與封膠體間具最大接觸面積之導線受到封膠體之衝
    擊，造成相鄰導線間相互接觸之短路問題。因此，系爭案非但無法提供有效解決
    習知導線衝線問題之方法，甚而加重導線衝線之機率，如此，其根本無法有效解
    決習知技術之問題點，明顯欠缺產業利用性，更無需論及其所辯稱具有所謂減少
    形成固定部所需之材料及硬化時間。相對地，引證案中係在晶片周圍設置有固定
    部，如此方可有效解決導線衝線問題，因此，系爭案不僅為習知引證案之簡單轉
    換應用，且該簡單之轉換應用根本完全無法達到解決習知導線衝線問題，系爭案
    不具專利性之事實至為明確。
四、系爭案與引證案之技術內容及所欲解決習知技術之主要目的係在於提供有效固定
    或限制導線偏移之結構或方法，因此，對於任一熟習該項技術者而言，是否有在
    接置固定部之位置處設置凹槽，係不影響該固定部之設置目的乃在於有效固定或
    限制導線偏移。況且在引證三及四中之固定部係直接設置於基座表面而未設置於
    凹槽中。
五、另必需強調者，於系爭案之專利說明書之「先前技術」之四、五頁即指出：「習
    用技術中，如一九九八年十二月十一日公告之我國專利公告第三四七五七三號所
    揭示之積體電路晶片引線之保護方法（如第一圖所示），其未進行灑膠時，主要
    將一晶片被一基板１０所承載，並有許多引線從該晶片向外延引連接至該基板
    ．．．另一習用技術中，如一九九四年七月十九日頒予Primeaux之美國專利第五
    三三二○五號所揭示塑膠封裝之導線保護。請參照第四圖所示，其主要包含．．
    ．一晶片、數條導線及一導線架」。因此，由前述系爭說明書內容可明確
    得知，系爭案在進行其技術內容與先前技術作比較時，乃同時列舉了基板封裝結
    構形態之導線保護方式以及導線架封裝結構形態之導線保護方式，亦即，原告早
    已認知基板封裝構造之導線保護部分與導線架封裝構造之導線保護部分，係為可
    直接相互轉換應用，然而，如今卻強加辯稱兩者技術領域顯著有差異，技術並不
    可直接轉用之謬論，完全推翻自身先前之認知，明顯充滿矛盾，因此其辯稱之理
    由自不足採。再者，對任一熟悉該項技術而言，不論基板或導線架，其主要係提
    供半導體晶片承載使用，而導線係用以提供晶片與基板或晶片與導線架之間作電
    性連接，即如前述，引證案之技術內容及所欲解決習知技術之乃在提供有效固定
    或限制導線偏移之結構或方法，因此，不論該晶片是放置於基板或導線架上，只
    要是晶片與基板或晶片與導線架之間的電性連接方式是使用導線時，即可應用舉
    發證據之技術，並無任何困難。
六、再就系爭案申請專利範圍第五項所界定之方法而言，其中由於系爭案之結構形態
    係已為引證案所揭示，而該製程方法係為其結構形態之實施步驟，對於任一熟悉
    該項技術者而言，即可在參酌引證案等習知技術內容，輕易推及完成，系爭案之
    製程方法並未見任何顯著技術改良或進步之處，實不具進步性。
　　理  由
一、按凡利用自然法則之技術思想之高度創作，而可供產業上利用者，固得依系爭專
    利核准審定時專利法第十九條暨第二十條第一項之規定申請取得發明專利。惟其
    發明如「係運用申請前既有之技術或知識，而為熟悉該項技術者所能輕易完成時
    ，雖無前項所列情事，仍不得依本法申請取得發明專利」，復為同法第二十條第
    二項所明定。所謂「申請前既有之技術或知識」係泛指所有已公開之技術或知識
    而言，易言之，只要其所揭示之內容足以教示或建議熟悉該項技術者而能輕易完
    成系爭發明專利之申請標的時，該既有之技術或知識即為一具有證據力之引證案
    。復參照被告所頒行之專利審查基準，關於發明專利進步性之概念已敘明：「『
    輕易完成』係指不能超越熟習該項技術者所可預期的技術上的一般發展，且單單
    可由先行技術推論而完成者。亦即，申請專利之發明具有突出的技術特徵或顯然
    的進步時，即認為超越熟習該項技術者所可預期之技術上一般發展，而非所能輕
    易完成者」（審查基準第1-2-19頁）；又關於進步性之判斷方式亦指出：「『突
    出的技術特徵』係指申請專利之發明對熟習該項技術者而言，若以先前技術為基
    礎，仍然不易由邏輯分析、推理或試驗而得者」、「『顯然的進步』係指申請專
    利之發明克服先前技術中存在的問題點或困難性而言，通常係表現於功效上」（
    審查基準第1-2-21頁）。換言之，一申請專利之發明若未能克服先前技術中之困
    難點，或該發明之技術手段係熟習該項技術者可由引證案所揭示之內容而能輕易
    完成，則該發明應視為不具有專利要件之進步性，而不得依法取得發明專利。
二、被告以本件系爭第00000000號「防止晶片引線偏移之半導體裝置及其製
    法」發明專利案，依九十年三月十五日申請專利範圍修正本之記載，其包含：一
    基板之上表面設有一晶片；複數條導線，其一端連接該基板之上表面而另一端連
    接該晶片之上表面；及第一固定部只包覆位於該基板上表面注膠口附近之導線，
    且只包覆導線之中段，而使導線之兩端未被該第一固定部覆蓋。參加人所提舉發
    證據一為西元一九八三年五月十一日公告之歐洲第0000000號專利案（即
    引證一），證據二為西元一九九二年八月四日公開之日本特開平四─二一三八六
    四號專利案（即引證二），證據三為西元一九九四年十二月二十七日公告之美國
    第0000000號專利案（即引證三），證據四為西元一九九五年七月四日公
    告之美國第0000000號專利案（即引證四），證據五為西元一九九八年十
    二月八日公告之美國第0000000號專利案（即引證五）。引證一、三、四
    、五所運用之技術手法與系爭案相較並不相同，故不能證明系爭案不具進步性；
    惟引證二係在基座周圍設置凹陷之樹脂固定平面部，其上粘接樹脂並將導線之中
    段一部分予以埋入而形成粘接固定，之後才進行全面性之樹脂封裝者，實質上已
    運用與系爭案特徵相同之技術內容；又系爭案在固定部之空間分佈上如同引證二
    之局部實施，且省略引證二中凹陷之樹脂固定用平面部，故系爭案為引證二中已
    揭示技術之簡化及局部化實施，仍屬熟習該項技術者所能輕易完成者，應不具進
    步性；另系爭案專利申請專利範圍第五項之製法只是第一項之實施步驟，其他附
    屬項亦僅是習知技術之運用即可輕易推及者，亦均不具進步性，乃為舉發成立，
    應撤銷專利權之處分。原告不服，循序提起訴願及行政訴訟，主張系爭案之主要
    特徵在於「設置第一固定部包覆在最容易造成導線衝線之注膠口附近的導線，並
    且非位於注膠口附近的導線係未為該第一固定部包覆，因為其在灌膠時所受之衝
    擊力較小，藉此可進一步減少形成該固定部所需之材料及減少該固定部所需之硬
    化時間」；而引證二之導線架封裝構造的固定用樹脂，係置於（比）晶片成座（
    基座）低之凹陷樹脂固定用平面部內，且該固定用樹脂係包覆與導線架外引腳相
    連接之導線之末段；引證二並未揭示前述系爭案之技術特徵，且引證二之功效及
    目的僅在提供一種於樹脂封裝時可防止導線浮動之半導體裝置，與系爭案之功效
    亦不相同。亦即系爭案之固定部係設置於注膠口附近，而引證案係環繞於基座四
    周；系爭案不需設置用以容納固定部之凹槽，而引證案係設有凹槽。此外，引證
    二係屬導線架封裝構造之技術領域，而系爭案係為基板封裝構造之技術領域，二
    者顯有差異且技術不可直接轉用，且引證二需於封裝樹脂中形成凹陷樹脂固定用
    平面部，以容納固定用樹脂，此將大幅增加製造成本與困難度，可見系爭案並非
    熟習引證二技術者所能輕易思及而完成者，應具進步性；又引證二完全未揭示系
    爭案專利申請專利範圍第五項所界定之方法及其他附屬項之技術特徵，故系爭案
    與引證二不同，且非熟習引證二之技術者可輕易思及而完成者，應符合發明專利
    之進步性要件云云。並於行政訴訟主張本件舉發案之第一次處分係「舉發不成立
    」，被經濟部經訴字第０九一０六一００七二０號訴願決定撤銷，發回被告機關
    以（九一）智專三（二）○四○二四號第00000000000號舉發審定書
    重為「舉發成立」之處分，均未尊重原告之程序主體權，顯對原告造成突襲等語
    。
三、本院查：
  (一)本件舉發案之第一次處分係「舉發不成立」，參加人提起訴願，經濟部以經訴字
    第０九一０六一００七二０號訴願決定將原處分撤銷前，未通知原告參加訴願程
    序，固然與訴願法第二十八條第二項之規定不符，但被告機關已依該次訴願決定
    發回意旨以（九一）智專三（二）○四○二四號第00000000000號舉
    發審定書重為本件「舉發成立」之處分，原告不服，並已循序提起訴願及本件行
    政訴訟，其訴訟標的係請求撤銷本件「舉發成立」之處分及其訴願決定，與前次
    訴願決定無關，自無於本件行政訴訟論究前次訴願決定瑕疵之實益。至於被告機
    關依前次訴願決定發回意旨重為處分前，雖未再通知原告答辯，但被告於最初舉
    發審查程序，既已依前揭專利法第七十三條準用第四十二條之規定，將舉發書副
    本送達原告，使其為適時之答辯（見原處分卷第一三○頁），則被告於重為審查
    時，未再通知原告答辯，即難謂與法定程序有違。
  (二)原告雖主張：「系爭專利之結構特徵係在於一第一固定部，該第一固定部只包覆
    位於基板上表面之注膠口附近之導線，其中該第一固定部只包覆導線之中段，而
    使導線之兩端未被該第一固定部覆蓋，藉此減少形成該固定部所需之材料及減少
    該固定部所需之硬化時間」等語，然而引證二係一種樹脂封裝型半導體裝置，其
    專利說明書及其圖式第一圖中已明確指出在基座周圍設有粘接樹脂５（即固定部
    ），以將導線之中段一部分予以埋入而形成粘接固定（原處分卷第六頁、第四十
    一至四十三頁）。亦即引證二係已明確揭露系爭案之「固定部只包覆導線之中段
    ，而使導線之兩端未被該第一固定部覆蓋」特徵所在。此一部分，亦早已為原告
    於九十年三月十五日所提出之舉發答辯理由書第三頁第六點所自承：「舉發證據
    二第1b圖所示的固定用樹脂5確已大致揭示於本發明將導線之中段包覆於一固定
    部之概念」（原處分卷第一二八頁）。雖引證二用以固定導線之固定部係設置於
    該晶片基座周圍，而系爭案之固定部係設置於注膠口附近，惟系爭案固定部之設
    置位置僅係為引證二所揭示之局部實施態樣，其均係用以提供固定導線，以避免
    封裝時晶片導線偏移，足見系爭案固定部設置位置之選用並無突破任何待克服之
    困難點，乃為熟習該項技術者所能輕易思及，應不具專利要件之進步性。再者，
    原告雖主張系爭案將固定部設置於注膠口之目的係因為「該注膠口附近最容易造
    成導線衝線」，乃僅將該固定部局部設置於注膠口附近來固定導線，進而冀望「
    藉此減少形成該固定部所需之材料及減少該固定部所需之硬化時間」云云。然而
    熟悉該項技術者均知，雖然封裝時於注膠口附近之封膠體流速較大，但由於在該
    注膠口附近之導線設置方向係與該封膠體流動方向平行，因此，該些導線相對承
    受此封膠體之衝擊面積較小，僅為該導線之端點位置而已，故其造成導線偏移或
    衝線之機率減小；相對地，對應於注膠口路徑左右兩側之導線配置方向，係與該
    封膠體流動方向相互垂直，如此，這些導線相對承受此封膠體之衝擊面積最大，
    係包含該導線整體部分，更容易造成導線偏移及衝線之問題。其相關實驗數據及
    方法有參加人於本院審理時所提國立成功大學機械工程學系「曾永裕」之碩士論
    文「IC封裝內金線偏移之研究」附本院卷可稽。因此原告所稱「注膠口附近最容
    易造成導線衝線」之問題係與現實狀況不符。蓋事實上容易造成導線衝線之位置
    並非在注膠口附近，而是位在該注膠口路徑左右兩側位置處，故而，若系爭案中
    僅將固定部設置於注膠口附近，而未在注膠口路徑兩側設置固定部（如系爭案第
    七圖所示），非但無法解決最易造成導線衝線之問題點，且由於因系爭案僅在注
    膠口附近設置固定部，嚴重妨礙封膠體之流動，反而造成後續封膠體流向注膠口
    路徑兩側之通道變小、流速加快，更容易造成注膠口路徑兩側與封膠體間具最大
    接觸面積之導線受到封膠體之衝擊，造成相鄰導線間相互接觸之短路問題。可見
    系爭案僅在注膠口附近設置固定部，非但無法提供有效解決習知導線衝線問題之
    方法，甚而加重導線衝線之機率，則所謂系爭案可以減少形成固定部所需之材料
    及硬化時間，即無實益可言。相對地，引證案中係在晶片基座周圍設置有固定部
    ，含蓋注膠口，如此方可有效解決導線衝線問題，故系爭案不僅為習知引證案之
    簡單轉換應用，且該簡單之轉換應用無法解決習知導線衝線問題，系爭案不具有
    進步性之事實洵堪認定。
  (三)系爭案與引證二之技術內容均係在提供有效固定或限制導線偏移之結構或方法，
    因此，對於任一熟習該項技術者而言，是否有在接受固定部之位置處設置凹槽，
    並不影響該固定部之設置目的乃在於有效固定或限制導線偏移。易言之，系爭案
    之特徵在於固定部，引證二亦揭示一置於導線中段之固定部，二者相較，雖有「
    系爭案之固定部設於注膠口附近，引證二則環繞基座四周」以及「系爭案無凹槽
    設置，引證二設有一凹槽」等差異，然二者目的均在達到防止導線浮動之功效，
    惟系爭案中僅將固定部設置於注膠口附近，而未在注膠口路徑兩側設置固定部，
    有加重導線衝線機率之可能，引證二係在晶片基座周圍設置有固定部，可有效解
    決導線衝線問題，已如前述。可見系爭案並未超越引證二之技術。又系爭案在固
    定部之空間分佈（僅限於在注膠口附近），只是引證二之局部實施，故系爭案乃
    為熟習該項技術者得利用引證二揭示之技術所能輕易思及完成者，應不具進步性
    。
  (四)於系爭案之專利說明書之「先前技術」之四、五頁即指出：「習用技術中，如一
    九九八年十二月十一日公告之我國專利公告第三四七五七三號所揭示之積體電路
    晶片引線之保護方法（如第一圖所示），其未進行灑膠時，主要將一晶片被一
    基板１０所承載，並有許多引線從該晶片向外延引連接至該基板．．．另一習用
    技術中，如一九九四年七月十九日頒予Primeaux之美國專利第0000000號
    所揭示塑膠封裝之導線保護。請參照第四圖所示，其主要包含．．．一晶片、
    數條導線及一導線架」（原處分卷第一七一、一七二頁）。因此，由前述系
    爭說明書內容可明確得知，系爭案在進行其技術內容與先前技術作比較時，乃同
    時列舉了基板封裝結構形態之導線保護方式以及導線架封裝結構形態之導線保護
    方式，亦即，原告早已認知基板封裝構造之導線保護部分與導線架封裝構造之導
    線保護部分，係為可直接相互轉換應用，其事後主張兩者技術領域有差異，技術
    並不可直接轉用云云，自不足採。何況對任一熟悉該項技術而言，不論基板或導
    線架，其主要係提供半導體晶片承載使用，而導線係用以提供晶片與基板或晶片
    與導線架之間作電性連接，即如前述，引證二之技術內容乃在提供有效固定或限
    制導線偏移之結構或方法，因此，不論該晶片是放置於基板或導線架上，只要是
    晶片與基板或晶片與導線架之間的電性連接方式是使用導線時，即得應用引證二
    之技術，並可輕易思及完成系爭案標的。
  (五)系爭案申請專利範圍第五項及其附屬項（第六項）所界定之製法為第一項裝置之
    實施步驟（原處分卷第一九五頁），由於系爭案之結構形態已為引證二所揭示，
    而該製程方法係為其結構形態之實施步驟，則對於熟習半導體基板封裝技術領域
    者而言，參酌引證二之技術內容，即可輕易推及完成，此部分亦不具進步性。
四、綜上所述，引證二足以證明系爭案不具進步性，從而，被告機關認系爭案違反核
    准時專利法第二十條第二項之規定，所為「舉發成立，應撤銷專利權」之處分，
    認事用法並無不合，訴願決定予以維持，亦無違誤，原告起訴意旨，仍執前詞及
    個人主觀之見解，請求撤銷訴願決定及原處分，為無理由，應予駁回。
據上論結，本件原告之訴為無理由，爰依行政訴訟法第九十八條第三項前段，判決如
主文。
中　　華　　民　　國　　九十三　　　年　　　十　　　月　　　二十一　　　日
                                  臺北高等行政法院  第二庭
                                            審判長  法  官  姜素娥
      　　　　　　　　　　　　　　　　　　　　      法　官  陳國成
      　　　　　　　　　　　　　　　　　　　　      法　官  林文舟
右為正本係照原本作成。
如不服本判決，應於送達後二十日內，向本院提出上訴狀並表明上訴理由，如於本判
決宣示後送達前提起上訴者，應於判決送達後二十日內補提上訴理由書（須按他造人
數附繕本）。
中　　華　　民　　國　　九十三　　　年　　　十　　　月　　　二十一　　　日
                                                    書記官  呂美玲
